最高法院刑事判決　　　　　　　　一○○年度台非字第六三號
上　訴　人　最高法院檢察署檢察總長
被　　　告　柯鴻郎
上列上訴人因被告違反毒品危害防制條例案件，不服台灣桃園地
方法院中華民國九十四年四月二十一日第一審確定判決（九十四
年度訴緝字第一二號，起訴案號：台灣桃園地方法院檢察署八十
三年度偵字第二五四一號），提起上訴，本院判決如下：
    主  文
上訴駁回。
    理  由
非常上訴理由稱：「按安非他命經行政院衛生署於民國七十九年
十月九日公告，列入麻醉藥品管理條例第二條第四款之化學麻醉
藥品管理，嗣該條例於八十八年六月二日修正為管制藥品管理條
例，刪除非法施用麻醉藥品之罰責；而肅清煙毒條例先於八十七
年五月二十日修正為毒品危害防制條例，將安非他命列為第二級
毒品，施用者定有刑罰及送觀察、勒戒、強制戒治之程序，並對
該條例修正施行前繫屬之案件，設處理、適用之規定，九十二年
七月九日該條例再次修正並自九十三年一月九日起施行，亦就修
正施行前繫屬之施用毒品案件，規定適用之原則。查本件被告於
八十三年二月初起，連續非法吸用安非他命，至同年月五日為警
查獲，經檢察官於八十三年五月三十一日依連續犯麻醉藥品管理
條例第十三條之一第二項第四款之罪嫌提起公訴，同年六月七日
繫屬原審台灣桃園地方法院八十三年度訴字第九二五號，因被告
逃匿原審乃於同年九月十二日通緝，至九十四年一月十二日始為
警緝獲，由原審以九十四年度訴緝字第一二號審理，因本件被告
行為後法律有變更，原判決經比較適用麻醉藥品管理條例及毒品
危害防制條例，認應適用修正前毒品危害防制條例之規定較有利
於被告，並說明被告連續施用第二級毒品，係於毒品危害防制條
例八十七年五月二十日修正施行前即已繫屬於原審，應適用九十
二年六月六日修正前毒品危害防制條例之規定等語。惟觀修正前
該條例第三十五條規定：本條例修正施行前繫屬之案件，除有刑
法第二條第一項但書之情形外，於修正施行後，依左列規定處理
之：三、審判中之案件，由法院或少年法庭依修正後規定處理之
；依修正後規定應為不起訴之處分者，法院應為免刑之判決。另
該條例施行細則第二十六條亦規定：本條例修正施行前犯麻醉藥
品管理條例第十三條之一第二項第四款之罪，未送觀察或勒戒之
案件，應依下列規定辦理：二、審理中之案件：應由法院或少年
法院（庭）逕為裁定，將被告或少年送勒戒處所觀察、勒戒。經
觀察、勒戒結果，無繼續施用毒品傾向者，法院或少年法院（庭
）應為免刑之判決或不付審理之裁定；有繼續施用毒品傾向者，
應逕為裁定將被告或少年送戒治處所強制戒治。強制戒治期滿，
法院或少年法院（庭）應為免刑之判決或不付審理之裁定。本件
被告既屬該條例修正施行前犯麻醉藥品管理條例第十三條之一第
二項第四款之罪，未送觀察或勒戒之案件，原審未依上開規定逕
為裁定，將被告送勒戒處所觀察、勒戒，再視觀察、勒戒結果，
依有無繼續施用毒品傾向，而另作定奪；竟以檢察官未聲請法院
裁定將被告送勒戒處所觀察勒戒，起訴程式不合而諭知不受理，
即有判決不適用法則之違法。案經確定，且有統一法令見解之必
要，爰依刑事訴訟法第四百四十一條、第四百四十三條提起非常
上訴，以資糾正。」等語。
本院按：非常上訴，乃對於審判違背法令之確定判決所設之非常
救濟程序，以統一法令之適用為主要目的。必原判決不利於被告
，經另行判決；或撤銷後由原審法院更為審判者，其效力始及於
被告。此與通常上訴程序旨在糾正錯誤之違法判決，使臻合法妥
適，其目的係針對個案為救濟者不同。兩者之間，應有明確之區
隔。刑事訴訟法第四百四十一條對於非常上訴係採便宜主義，規
定「得」提起，非「應」提起。故是否提起，自應依據非常上訴
制度之本旨，衡酌人權之保障、判決違法之情形及訴訟制度之功
能等因素，而為正當合理之考量。除與統一適用法令有關；或該
判決不利於被告，非予救濟，不足以保障人權者外，倘原判決尚
非不利於被告，且不涉及統一適用法令；或縱屬不利於被告，但
另有其他救濟之道，並無礙於被告之利益者，即無提起非常上訴
之必要性。亦即，縱有在通常程序得上訴於第三審之判決違背法
令情形，並非均得提起非常上訴。所謂與統一適用法令有關，係
指涉及法律見解具有原則上之重要性者而言。詳言之，即所涉及
之法律問題意義重大而有加以闡釋之必要，或對法之續造有重要
意義者，始克相當。倘該違背法令情形，尚非不利於被告，且法
律已有明確規定，向無疑義，因疏失致未遵守者；或其違背法令
情形，業經本院著有判例、判決或作成決議、決定予以糾正在案
，實務上並無爭議者……諸情形，對於法律見解並無原則上之重
要性或爭議，即不屬與統一適用法令有關之範圍，殊無反覆提起
非常上訴之必要性。基於刑事訴訟法第四百四十一條係採便宜主
義之法理，檢察總長既得不予提起，如予提起，本院自可不予准
許。本件被告柯鴻郎自八十三年二月初起至同年月五日止，因連
續非法吸用安非他命為警查獲，經檢察官於八十三年五月三十一
日依違反麻醉藥品管理條例第十三條之一第二項第四款之罪嫌提
起公訴，於同年六月七日繫屬於台灣桃園地方法院（八十三年度
訴字第九二五號案件），因被告逃匿，經原審法院於同年九月十
二日發布通緝，至九十四年一月十二日始為警緝獲，以九十四年
度訴緝字第一二號案件審理。被告行為後，麻醉藥品管理條例於
八十八年六月二日修正為管制藥品管理條例，刪除非法施用麻醉
藥品之罰責；另肅清煙毒條例則於八十七年五月二十日修正為毒
品危害防制條例，將安非他命列為第二級毒品，施用者定有刑罰
及送觀察、勒戒、強制戒治之程序，嗣再於原審裁判前之九十二
年七月九日修正公布，並自公布後六個月施行。關於新舊法之比
較適用，原判決已說明本件以修正前（指八十七年五月二十日修
正公布）毒品危害防制條例之規定較有利於被告。而八十七年五
月二十日修正公布之毒品危害防制條例第三十五條第三款前段已
規定「本條例修正施行前繫屬之案件，除有刑法第二條第一項但
書之情形外，於修正施行後，依左列規定處理之︰……三、審判
中之案件，由法院或少年法庭依修正後規定處理之」。另八十八
年四月二十一日修正公布之毒品危害防制條例施行細則第二十六
條第一項第二款前段亦規定「本條例修正施行前犯肅清煙毒條例
第九條第一項、第二項或麻醉藥品管理條例第十三條之一第二項
第四款之罪，未送觀察或勒戒之案件，應依下列規定辦理：……
二、審理中之案件：應由法院或少年法院（庭）逕為裁定，將被
告或少年送勒戒處所觀察、勒戒」。換言之，毒品危害防制條例
修正施行前犯麻醉藥品管理條例第十三條之一第二項第四款之罪
，經檢察官提起公訴後，未送觀察或勒戒之案件，於審理中應由
法院逕為裁定，將被告送勒戒處所觀察、勒戒。前揭規定甚為明
確，並無疑義。且經本院著有八十九年度台非字第六○號、八十
八年度台非字第三二六號、八十七年度台抗字第三一三號、八十
七年度台抗字第五三二號……等判決、裁定，實務上亦無爭議。
原判決誤以：檢察官未聲請法院裁定將被告送勒戒處所觀察、勒
戒，而逕向原審法院提起公訴，其起訴之程式違背規定，而諭知
不受理之判決，自屬判決違背法令。惟本應為實體上之審判，而
誤為不受理之判決，該不受理判決尚非不利於被告，且本件情形
，法令已有明確規定，並經本院著有判決、裁定可資參酌，已無
疑義或爭議。前揭違誤，對於法律見解既無原則上之重要性或爭
議，即不屬與統一適用法令有關之範圍，殊無反覆提起非常上訴
之必要性，應予駁回。
據上論結，應依刑事訴訟法第四百四十六條，判決如主文。
中    華    民    國  一○○  年    三    月  二十四  日
                      最高法院刑事第四庭
                          審判長法官  謝  俊  雄  
                                法官  陳  世  雄  
                                法官  魏  新  和  
                                法官  徐  文  亮  
                                法官  吳  信  銘  
本件正本證明與原本無異
                                      書  記  官  
中    華    民    國  一○○  年    三    月  二十五  日
                                                      Ｅ